【裁判字號】    95,簡上,129
【裁判日期】    951026
【裁判案由】    給付票款
【裁判全文】
臺灣桃園地方法院民事判決             95年度簡上字第129號
上  訴  人  懷恩堂股份有限公司
法定代理人  丙○○
訴訟代理人  陳萬發律師
被  上訴人  中華商業銀行股份有限公司
法定代理人  甲○○
訴訟代理人  乙○○
上列當事人間請求給付票款事件，上訴人對於民國95年4 月25日
本院中壢簡易庭95年壢簡字第39號第一審判決提起上訴，於民國
95年10月12日辯論終結，本院判決如下：
    主  文
上訴駁回。
第二審訴訟費用由上訴人負擔。
    事實及理由
一、被上訴人起訴；其執有上訴人簽發，付款人均為華南商業銀
    行股份有限公司（下稱華南商銀）中壢分行之如附表所示支
    票3 張（下稱系爭支票），惟被上訴人屆期提示竟因業已假
    處分為由遭退票而未獲付款，被上訴人係分別於民國94年3
    月29日及同年4 月22日收受訴外人昌富冷凍空調股份有限公
    司（下稱昌富公司）以背書轉讓方式取得系爭支票，上訴人
    向本院聲請假處分係於94年9 月26日始獲本院以94年度裁全
    字第5820號裁定准予假處分在案，該假處分係禁止昌富公司
    向付款人提示付款，效力並不及於被上訴人，且依被上訴人
    與昌富公司簽訂借款契約之約定，昌富公司係以背書轉讓之
    意思交付系爭支票，被上訴人依票據文義性及無因性，當可
    對發票人即上訴人行使票款請求權，上訴人與昌富公司間之
    糾紛與被上訴人無涉，又上訴人空言被上訴人係出於惡意或
    有重大過失而取得系爭支票、不得享有票據上之權利，自無
    理由等語。並為答辯聲明：如主文所示。
二、上訴人則以：
（一）被上訴人所執有之系爭支票確為上訴人所簽發，然系爭支
      票係上訴人簽發交付昌富公司，並非交付被上訴人，且系
      爭支票背面係昌富公司及其法定代理人之印文，並以昌富
      公司在被上訴人處所開設之帳戶向付款人華南商銀中壢分
      行為提示，依票據文義性，應僅能認定提示人為昌富公司
      ，而非被上訴人，被上訴人主張以備償專戶將系爭支票提
      示，顯然悖離票據法文義性原則，且為不具法律效力之銀
      行內規，故被上訴人並非執票人，亦非提示人，不符票據
      法上追索權之要件。
（二）上訴人與訴外人昌富公司間因有商業債務糾葛，故上訴人
      業已向本院聲請准予系爭支票為假處分，並依法提存擔保
      金聲請假處分之強制執行在案，嗣經本院以94年度執全字
      第28 59 號執行禁止系爭支票之付款及轉讓，付款人及昌
      富公司均已獲悉該假處分，上訴人自有權拒絕付款。且系
      爭支票係以昌富公司名義提示，因遭假處分而退票，足證
      系爭支票至提示時均由昌富公司持有，而非由被上訴人持
      有，被上訴人以其單方製作收受昌富公司之支票明細表，
      主張昌富公司於假處分前之94年3 月29日、同年4 月22日
      即將系爭支票票貼背書轉讓，並不足採。被上訴人既係於
      上訴人聲請假處分後始由昌富公司背書轉讓而取得系爭支
      票並提起本件訴訟，實屬惡意，並已違背假處分之內容，
      故不得享有票據上權利等語，資為抗辯。並為上訴聲明：
      （一）原判決不利於上訴人之部分均予廢棄；（二）上開
      廢棄部分，被上訴人第一審之訴及其假執行之聲請均駁回
      。
三、本件不爭執事項：
（一）被上訴人執有上訴人所簽發，付款人為華南商銀中壢分行
      ，如附表所示支票3 張，經屆期提示後因系爭支票業經本
      院94年9 月26日以本院於94年度裁全字第5820號裁定准予
      假處分在案為由遭退票而未獲付款。
（二）被上訴人提出之系爭支票與退票理由單原本形式上真正。
四、本院判斷：上訴人主張被上訴人並非系爭支票之執票人，縱
    為持票人其取得系爭支票亦為惡意或有重大過失；惟均為被
    上訴人所否認。是本件所應審究者厥為（一）被上訴人是否
    為系爭票據之票據權利人？（二）被上訴人取得系爭支票是
    否出於惡意或重大過失？
（一）被上訴人是否為系爭支票之票據權利人？依被上訴人與昌
      富公司於94年3 月9 日簽訂之放款借據（應收客票貸款專
      用契約第1 條第2 款約定：「本借款在所訂期限內由借用
      人提供經貴行認可之應收票據轉讓與貴行，在票據金額8
      成內循環借用。」同條第3 款約定：「應收票據到期，由
      貴行逕行提兌，暫存借用人另立之活期存款貸款備償專戶
      貴行得隨時或於每月10、25日轉帳抵償本借款本息，如發
      生退票，借用人應即時繳款如數償還。」等內容觀之，佐
      以被上訴人所提出之票據明細表第1 項之約定：「下開票
      據（即系爭支票），由借款人提供貴行收執，用以償還借
      款人現在及將來之票據、借款、貼現及其他一切債務」等
      語，足徵昌富公司係於94年3 月9 日及4 月22日使用系爭
      支票融資借款並將之背書轉讓於被上訴人，嗣於票據提示
      屆至時，再由被上訴人以執票人身分提示領取票款，抵償
      債務，易言之，昌富公司確係以轉讓票據上權利之意思而
      交付系爭支票與被上訴人，故被上訴人主張其係分別於94
      年3 月29日及同年4 月22日收受昌富公司背書轉讓之系爭
      支票應屬可信。雖上訴人辯稱系爭支票之背面係由昌富公
      司背書而非被上訴人背書，且被上訴人所稱以備償專戶將
      系爭支票提示，顯然悖離票據法文義性原則，且為不具法
      律效力之銀行內規，故被上訴人並非執票人，亦非提示人
      ，不符票據法上追索權之要件云云。惟按一般銀行實務，
      借款人執應收客票向銀行貸款時，借款人與銀行係約定將
      融資客票背書轉讓與銀行以供擔保，俟票據屆期時，再由
      銀行以執票人身分提示領取票款抵償債務，但銀行如每收
      取客票票款即逐筆歸還借款人所貸款項，其手續甚為費時
      ，故銀行之實務上處理方式通常均以借款人名義開立一貸
      款備償專戶，將待兌現之票據存入該帳戶，俟票款兌現後
      其款項達到一定金額或經過一定時間後轉帳償還放款，其
      目的在節省記帳及計算之手續，亦即該貸款備償專戶係專
      為抵償借款人之債務，戶名雖為借款人，但實為銀行處理
      不同客戶帳務方便而各別獨立設立之帳戶，並非借款人之
      存款帳戶，客戶對該帳戶並無自由處分權。再以銀行既係
      因背書取得票據，故銀行於支票背面註明備償專戶之帳號
      提示各該客票時，仍應認係以自身為執票人之地位提示付
      款，並非以客戶名義請求付款，銀行即為各該票據之執票
      人，此與客戶將票據存入自己一般票據存款帳戶，委託銀
      行以自己名義向付款人為付款之提示，尚有不同，本件被
      上訴人既係由昌富公司背書轉讓系爭支票，則其自為系爭
      支票之票據權利人無誤，故上訴人空言抗辯被上訴人並非
      票據權利人，亦非執票人云云，即與常理相違，難以遽採
      。
（二）被上訴人取得系爭支票是否有惡意或重大過失？按以惡意
      或有重大過失取得票據者，不得享有票據上之權利，票據
      法第14條第1 項定有明文。又所謂以惡意或重大過失取得
      票據者，係指明知或可得而知轉讓票據之人，就該票據無
      權處分而仍予以取得者而言。且票據債務人主張執票人取
      得票據出於惡意或詐欺時，則應由該債務人負舉證之責（
      最高法院52年臺上字第1987號、64年臺上字第1540號判例
      參照）。本件被上訴人係分別於94年3 月29日及同年4 月
      22日收受系爭支票，已如前述，而昌富公司交付系爭支票
      給被上訴人之際，昌富公司對於系爭支票並非無處分權人
      ，且上訴人向本院聲請就系爭支票為假處分，經本院於94
      年9 月26日以94年度裁全字第5820號裁定准予假處分，並
      於94年9 月29日以桃院興執94年執全柏字第2859號函禁止
      系爭支票之付款及轉讓等情，亦為兩造所不爭執，足見昌
      富公司係在系爭支票遭本院裁定假處分之前，即已背書轉
      讓予被上訴人，上訴人雖主張被上訴人係於法院為假處分
      裁定後始取得系爭支票，而不得享有票據上之權利，然與
      上開事實不符，且均未提出證據以實其說，自難採信。
五、按發票人應照支票文義擔保支票之支付；執票人向支票債務
    人行使追索權時，得請求自為付款提示日起之利息，如無約
    定利率，依年利六釐計算，票據法第126 條、第133 條分別
    定有明文。被上訴人經訴外人昌富公司背書轉讓而執有上訴
    人所簽發之系爭支票，經提示未獲付款之事實已如前述，被
    上訴人自得請求上訴人給付系爭票款，及自提示日起按年息
    百分之六計算之利息，惟其中附表編號二、三所示支票提示
    日均為94年10月17日，此有退票理由單影本附於原審卷內可
    稽（參見原審卷宗第37、39頁），則被上訴人請求自94年10
    月15日起算之利息，自與前揭規定不合，自難准許，至被上
    訴人請求附表編號一所示支票之利息起算日，尚無不合，應
    予准許。從而，被上訴人依票據法之法律關係，請求上訴人
    給付系爭票款1,050,000 元，及如附表所示票據提示日起至
    清償日止，均按年息百分之六計算之利息，為有理由，應予
    准許，逾此部分之請求，即屬無據，應予駁回。又命清償票
    據上債務之判決，應依職權宣告假執行，民事訴訟法第389
    條第1 項第4 款定有明文，是則原審判命上訴人如數給付，
    並依職權宣告假執行，於法並無不合。上訴意旨指摘原判決
    不當，求予廢棄改判，為無理由，應予駁回其上訴。
六、據上論結，本件上訴為無理由，依民事訴訟法第436 條之1
    第3項 、第449 條第1 項、第78條，判決如主文。
中    華    民    國    95    年    10    月    26    日
                  民事第三庭審判長法官    潘進柳
                                法  官    陳永來
                                法  官    陳清怡
以上正本係照原本作成
不得上訴
中    華    民    國    95    年    10    月    26    日
                                書記官  劉致芬
附表
┌───────────────────────────┐
│付款人均為華南商業銀行中壢分行                        │
├─┬──────┬─────┬──────┬─────┤
│編│發   票   日│票面金額  │提   示   日│票據號碼  │
│號│            │（新臺幣）│            │          │
├─┼──────┼─────┼──────┼─────┤
│一│94年9月29日 │200,000元 │94年9月29日 │PC0000000 │
├─┼──────┼─────┼──────┼─────┤
│二│94年10月15日│420,000元 │94年10月17日│PC0000000 │
├─┼──────┼─────┼──────┼─────┤
│三│94年10月15日│430,000元 │94年10月17日│PC0000000 │
└─┴──────┴─────┴──────┴─────┘


司法院資訊處製作；財團法人民間司法改革基金會備份。
